最高法院民事判決　　　　　　一○○年度台上字第一三五○號
上　訴　人　余嘉男
訴訟代理人　陳俊傑律師
被 上訴 人　杜瑞奎
上列當事人間請求所有權移轉登記事件，上訴人對於中華民國九
十九年六月十五日台灣高等法院再審判決（九十八年度重再字第
三七號），提起上訴，本院判決如下：
    主  文
原判決廢棄，發回台灣高等法院。
    理  由
本件上訴人主張對台灣高等法院九十七年度重上更(一)字第五三號
確定判決（下稱原確定判決）提起再審之訴，係以：言詞辯論時
雙方對契約之成立並未爭執，僅就契約成立時，再審被告有無受
強暴脅迫為爭執。契約之要素若可得確定，仍屬契約合致；契約
一經簽署，應依其文義負責；民法第三百四十五條與第一百五十
三條競合時，應優先適用第三百四十五條，於標的物與價金合致
下，契約即成立；原確定判決解釋契約違背法令，理由自相矛盾
；第二審判決後，伊發現與再審被告於民國九十一年六月二十八
日書立之合建契約有詳實填載，且經雙方簽名，顯然足以推翻原
確定判決之認定，可使伊受較有利之判決，依民事訴訟法第四百
九十六條第一項第一、十三款提起再審之訴。
原審不經言詞辯論逕以顯無理由判決駁回上訴人再審之訴，無非
以：按民事訴訟法第四百九十六條第一項第一款所謂適用法規顯
有錯誤者，係指確定判決所適用之法規顯然不合於法律規定，或
與司法院現尚有效及大法官會議之解釋，或最高法院現尚有效之
判例顯然違反者而言，且以顯然影響於判決者為限，不包括漏未
斟酌證據及認定事實錯誤之情形在內，亦不包括取捨證據失當及
判決不備理由之情形在內。至於事實審法院認定事實錯誤、漏未
斟酌證據、調查證據欠周或判決不備理由，雖得於判決確定前據
為提起上訴之理由，究與適用法規錯誤有別，當事人不得據以提
起再審之訴。原確定判決以系爭契約第六條第二、三、四項及第
九條等記載屬系爭契約之偶素，既經雙方特別約定於系爭契約中
，且載明為「特約事項」，即屬於系爭契約之必要之點，故系爭
契約必須就該必要之點之偶素為意思表示一致始得謂之成立，惟
兩造就上開特約事項之意思表示並未記載完全而未合致，自難遽
認雙方就系爭契約之必要之點之意思表示已為合致，且再審被告
所辯被迫簽立系爭不完整之契約，並非全然無稽，再審原告亦未
就系爭買賣提出關於上開事項有其他已為意思表示合致之證據，
再審原告請求再審被告履行系爭契約之內容，自屬無據，有原確
定判決書可稽，經核並無適用法規顯有錯誤之情形。其餘再審理
由，經核或係對於原確定判決就認定事實之職權行使予以指摘，
或係對於原確定判決就取捨證據之職權行使予以指摘，或係原確
定判決理由不備、理由予盾，與適用法規顯有錯誤之再審事由不
符。再審原告執此主張原確定判決有民事訴訟法第四百九十六條
第一項第一款適用法規顯有錯誤之再審事由，亦無可取。再按民
事訴訟法第四百九十六條第一項第十三款所謂當事人發現未經斟
酌之證物或得使用該證物，係指在前訴訟程序不知有該證物，現
始知之，或雖知有此證物而不能使用，現始得使用者而言。當事
人提起再審之訴，以發現未經斟酌或得使用之證據為理由者，必
以該證據若經斟酌可受較有利益之裁判者為限。查再審原告提出
九十一年六月二十八日合建契約，係存在於九十七年十二月十六
日原事實審言詞辯論期日之前。顯非屬民事訴訟法第四百九十六
條第一項第十三款所定當事人發現未經斟酌之證物或得使用該證
物之情形。且原確定判決以系爭買賣契約第六條第二、三、四項
及第九條等特約事項之意思表示未合致，認定系爭契約並未成立
，再審原告不得請求再審被告履行契約。再審原告縱另提出乙份
九十一年六月二十八日之合建契約，亦不足以推翻原確定判決之
認定，而難為有利再審原告之裁判，上訴人提起本件再審之訴，
顯無再審理由，應予駁回等詞，為其判斷之基礎。
按再審之訴顯無理由者，依民事訴訟法第五百零二條第二項之規
定，雖得不經言詞辯論，以判決駁回之。惟所謂顯無理由，必須
再審原告所主張之再審理由，在法律上顯不得據為對於確定判決
聲明不服之理由者，始足當之。倘法院顯已踐行調查證據認定事
實之程序，或依再審原告主張之原因事實，僅據訴狀之記載，尚
有不明瞭或有其他情形，必須調查證據後，方能認定再審理由之
有無者，即與法律上顯不得據為再審理由之情形有間，自仍應為
必要之言詞辯論，不得遽指再審之訴顯無理由，不經言詞辯論，
逕以判決駁回。又按同法第四百九十六條第一項第十三款所謂當
事人發現未經斟酌之證物，係指前訴訟程序事實審言詞辯論終結
前已存在之證物，因當事人不知有此，致未經斟酌，現始知之或
雖知有此而不能使用，現始得使用而言。原法院既於九十八年九
月二十日調取前訴訟程序全案卷證，並據以調查審認上訴人提出
九十一年六月二十八日之合建契約，係前訴訟程序事實審言詞辯
論終結前即已存在之證物，並且以原確定判決係以系爭買賣契約
第六條第二、三、四項及第九條等特約事項之意思表示未合致，
認定系爭契約並未成立，上訴人不得請求被上訴人履行契約。是
上訴人縱提出九十一年六月二十八日之合建契約，並不足以推翻
原確定判決之認定，亦難為有利上訴人之裁判，而為判斷再審之
訴有無理由之依據，揆之首開說明，自無適用上開條項規定，不
經言詞辯論駁回再審之訴之餘地，原法院遽以再審之訴顯無理由
，不經言詞辯論，駁回上訴人再審之訴，於法難謂為合。上訴論
旨，指摘原判決為不當，求予廢棄，非無理由。
據上論結，本件上訴為有理由。依民事訴訟法第四百七十七條第
一項、第四百七十八條第二項，判決如主文。
中    華    民    國  一○○  年    八    月   十八   日
                      最高法院民事第四庭
                          審判長法官  劉  福  來  
                                法官  陳  重  瑜  
                                法官  吳  麗  女  
                                法官  鄭  雅  萍  
                                法官  王  仁  貴  
本件正本證明與原本無異
                                      書  記  官  
中    華    民    國  一○○  年    八    月   三十   日
                                                      Q